ACORDAO-COMPLETO-2529452

ACÓRDÃO 2745/2022 ATA 15/2022 - PRIMEIRA CÂMARA

VISTOS, relatados e discutidos estes autos de Tomada de Contas Especial instaurada pelo Fundo Nacional de Saúde em desfavor da Prefeitura Municipal de Riacho de Santana, em razão de não comprovação da regular aplicação dos recursos repassados pelo referido Fundo no exercício de 2005,
ACORDAM os Ministros do Tribunal de Contas da União, reunidos em sessão da 1ª Câmara, ante as razões expostas pelo Relator, em:
9.1. rejeitar parcialmente as alegações de defesa apresentadas por Paulo Sérgio Gondim Castro;
9.2. fixar, com fundamento no art. 12, §§ 1º e 2º, da Lei 8.443/1992, novo e improrrogável prazo de quinze dias, a contar da notificação, para que Paulo Sérgio Gondim Castro comprove, perante este Tribunal, o recolhimento das quantias abaixo especificadas aos cofres do Fundo Nacional de Saúde, atualizadas monetariamente a partir das datas de ocorrência indicadas até a data do efetivo recolhimento, na forma prevista na legislação em vigor:
	Data de ocorrência
	Valor (R$) 

	05/01/2005
	500,00 

	31/01/2005
	60,00 

	08/03/2005
	1.699,81 

	10/03/2005
	2.200,00 

	10/05/2005
	8.413,87 

	12/05/2005
	1.785,00

	20/05/2005
	5.468,79 

	24/05/2005
	1.754,07 

	27/05/2005
	2.327,87 

9.3. informar ao responsável que a liquidação tempestiva do débito atualizado monetariamente saneará o processo e permitirá que as contas sejam julgadas regulares com ressalva, dando-lhe quitação, nos termos do § 4º do art. 202 do Regimento Interno do TCU, ao passo que a ausência dessa liquidação tempestiva levará ao julgamento pela irregularidade das contas, com imputação de débito a ser atualizado monetariamente e acrescido de juros moratórios nos termos do art. 19 da Lei 8.443/1992.

Tomada de Contas Especial instaurada pelo Fundo Nacional de Saúde em desfavor da Prefeitura Municipal de Riacho de Santana, em razão de não comprovação da regular aplicação dos recursos repassados pelo referido Fundo no exercício de 2005.

Primeira Câmara

Município de Riacho de Santana/BA.

3. Responsável: Paulo Sérgio Gondim Castro (CPF XXX.321.995-XX).

13.1. Ministros presentes: Walton Alencar Rodrigues (Presidente), Benjamin Zymler e Jorge Oliveira.
13.2. Ministro-Substituto convocado: Augusto Sherman Cavalcanti (Relator).
13.3. Ministro-Substituto presente: Weder de Oliveira.

AUGUSTO SHERMAN

A SecexTCE elaborou a instrução à peça 70, transcrita a seguir, a qual recebeu a aprovação dos dirigentes daquela unidade técnica, com os ajustes sugeridos pelo Diretor:
"INTRODUÇÃO
1.	Cuidam os autos de tomada de contas especial instaurada pelo Fundo Nacional de Saúde - MS, originalmente em desfavor da Prefeitura Municipal de Riacho de Santana - BA (CNPJ: 14.105.191/0001-60) , em razão de não comprovação da regular aplicação dos recursos repassados pela União dos recursos recebidos do Fundo Nacional de Saúde - MS.
HISTÓRICO
2.	Os recursos repassados pelo Fundo Nacional de Saúde ao município de Riacho de Santana - BA, no período de 1/1/2005 a 31/12/2005, na modalidade fundo a fundo, foram auditados pelo Departamento Nacional de Auditoria do SUS (Denasus) , conforme consignado nos seguintes relatórios: 
- Relatório de Auditoria Denasus nº 11.170, de 7/5/2012 (peça 9) ;
- Relatório Complementar de Auditoria Denasus nº 11.170, de 10/4/2015 (peça 10) ;
- Relatório Complementar de Auditoria Denasus nº 11.170, de 23/11/2017 (peça 11) .
2.1.	No Relatório de Auditoria Denasus nº 11.170, de 7/5/2012 (peça 9) é informado que a auditoria abrangeu o exercício de 2005 e constatou dano ao erário no valor histórico de R$ 576.854,51 (peça 9, p. 29) , devido às seguintes irregularidades: 
a)	constatação 140691 - Pagamentos efetuados sem a devida comprovação das despesas, no valor original de R$ 504.625,07, com fatos geradores compreendidos entre 5/1/2005 e 30/9/2005 (peça 9, p. 5-6; peça 8, p. 1-4) ;
b)	constatação 139908 - Utilização dos recursos do Piso de Atenção Básica - PAB Fixo e Variável fora do objeto, no valor original de R$ 72.229,44, com fatos geradores compreendidos entre 8/3/2005 e 29/12/2005 (peça 9, p. 6) .
2.1.1.	A equipe de fiscalização concluiu pela responsabilidade das seguintes pessoas, em relação às constatações 139908 e 140691 (peça 9, p. 5-6) :
- Sr. Paulo Sérgio Gondim Castro (CPF XXX.321.995-XX) , prefeito municipal (gestão: 1/1/2005 a 31/12/2008) ;
- Sra. Joana Amélia Borges Pinheiro (CPF XXX.717.175-XX) , secretária municipal de saúde (gestão: 1/1/2005 a 31/12/2008) .
2.1.2.	O detalhamento do débito realizado pelo Denasus consta da peça 9, p. 11-29. 
2.2.	No Relatório Complementar de Auditoria Denasus nº 11.170, de 10/4/2015 (peça 10) é informado que foi qualificado e incluso novo agente responsável, o qual constou como co-responsável em relação aos anteriormente já identificados quanto aos débitos tratados nas constatações 140691 e 139908:
- Sr. Rômulo Neves Castro (CPF XXX.784.285-XX) , secretário municipal de saúde (gestão: 3/1/2005 a 30/8/2005) .
2.2.1.	A constatação 140691 foi renumerada para constatação 362281 (peça 10, p. 4-5) .
2.2.2.	A constatação 139908 foi renumerada para constatação 362424 (peça 10, p. 5-6) .
2.3.	Em 22/10/2015 foi apresentado Plano de Trabalho pela Secretaria Municipal de Saúde de Riacho de Santana/BA (peça 12, p. 1-2) , com o fim de firmamento de TAS, no valor original de R$ 125.121,77.  
2.4.	Em 23/3/2016 foi firmado Termo de Ajuste Sanitário nº 397 entre o Ministério da Saúde e a Secretaria Municipal de Saúde, no valor de R$ 125.121,77, com vigência de 12 meses (cf. peça 13, p. 3; peça 5, p. 1; peça 6, p. 2-3) . Não consta nos autos cópia do instrumento do TAS. Foi objeto do TAS a constatação nº 362424, no valor histórico de R$ 72.229,44, cujo valor atualizado até janeiro de 2016 era de R$ 125.121,77, consoante o Parecer/COADE/CGAUD/Denasus nº 12, de 27/1/2016 (peça 3, p. 1) .
2.5.	Em junho de 2017 foi realizada atividade de controle pelo Denasus para verificar a execução do TAS, oportunidade em que concluiu que houve o cumprimento do termo assinado, em face de o Município ter utilizado 100% dos recursos financeiros do Tesouro Municipal para o cumprimento no Plano de Trabalho, conforme informado no seguinte relatório:
- Relatório de Verificação do TAS nº 434, de 18/7/2017 (peça 13) .
2.6.	No Relatório Complementar de Auditoria Denasus nº 11.170, de 23/11/2017 (peça 11) é informado, em síntese:
- ajuste no período de gestão da Sra. Joana Amélia Borges Pinheiro, na condição de secretária municipal de saúde (gestão: 31/8/2005 a 26/1/2007) (peça 11, p. 3) ;
- o relatório complementar substitui integralmente o relatório final (peça 11, p. 4) ;
- realização da análise da justificativa e da documentação encaminhada pelo Sr. Paulo Sergio Gondim Castro.
2.6.1.	Em decorrência da análise da justificativa e da documentação encaminhada, houve alteração do quantitativo do débito em relação aos achados de auditoria anteriormente mencionados, os quais foram novamente renumerados:
a)	constatação 448431 - Pagamentos efetuados sem a devida comprovação das despesas, sendo:
a.1) no valor original de R$ 88.910,74, com fatos geradores compreendidos entre 5/1/2005 e 1/9/2005 (peça 11, p. 6-8) : sem comprovação de despesas;
a.2) no valor original de R$ 276.746,27, com fatos geradores compreendidos entre 10/2/2005 e 30/9/2005 (peça 11, p. 6-8) : embora comprovadas, foram aplicadas fora do Bloco de Financiamento, com proposta de recomposição ao Fundo Municipal de Saúde;
b)	 constatação 448433 - Utilização dos recursos do Piso de Atenção Básica - PAB Fixo e Variável fora do objeto, no valor original de R$ 72.229,44, com fatos geradores compreendidos entre 8/3/2005 e 29/12/2005 (peça 11, p. 8-9) .
2.6.2.	A constatação 140691 (peça 9, p. 5-6) , então renumerada para constatação 362281 (peça 10, p. 4-5) , foi novamente renumerada para Constatação 448431 (peça 11, p. 6-8) .
2.6.3.	A constatação 139908 (peça 9, p. 6) , então renumerada para constatação 362424 (peça 10, p. 5-6) , foi novamente renumerada para Constatação 448433 (peça 11, p. 8-9) .
2.6.4.	O detalhamento do débito realizado pelo Denasus consta da peça 11, p. 15-38, abrangendo proposições de devolução para o fundo municipal e para o fundo federal: 
- débitos: R$ 342.210,76 - fundo de origem: federal; fundo para devolução: municipal (peça 11, p. 15-34) ;
- débitos: R$ 88.910,74 - fundo de origem: federal; fundo para devolução: federal (peça 11, p. 34-38) .
2.6.5.	A equipe de fiscalização concluiu pela responsabilidade das seguintes pessoas, em relação às constatações 448431 e 448433 (peça 11, p. 6 e 9) :
- Sr. Paulo Sérgio Gondim Castro (CPF XXX.321.995-XX) , prefeito municipal (gestão: 1/1/2005 a 31/12/2008, cf. peça 36, p. 1-2) ;
- Sr. Rômulo Neves Castro (CPF XXX.784.285-XX) , secretário municipal de saúde (gestão: 3/1/2005 a 30/8/2005, cf. peça 36, p. 9-10) ;
- Sra. Joana Amélia Borges Pinheiro (CPF XXX.717.175-XX) , na condição de secretária municipal de saúde (gestão: 31/8/2005 a 26/1/2007, cf. peça 36, p. 6-7 e p. 11) .
2.7.	Em 11/3/2019 foi emitido o Parecer nº 105/2019-AAPDR/CGAUD/DENASUS/SGEP/MS (peça 6) , no qual consta resumo do estado do processo naquele momento, quanto aos débitos contabilizados no âmbito do 2º Relatório Complementar da Auditoria nº 11.170:
a)	 valores classificados como desvio de objeto e que deverão ser restituídos ao FMS de Riacho de Santana/BA: R$ 276.746,27 (peça 6, p. 1-2) ;
b)	 valores objeto do Termo de Ajuste Sanitário nº 397: R$ 65.464,49 (peça 6, p. 2-3) ;
c)	 valor classificado como dano a ser restituído ao FNS: R$ 88.910,74 (peça 6, p. 3) .
2.8.	Em 18/6/2019 foi emitido o Parecer nº 25/2019-COAUD/CGAUD/DENASUS/MS (peça 4) , ratificando o Parecer nº 247/2019-COADE/CGAUD/DENASUS/SGEP/MS, de 22/5/2019 (peça 7) , o qual concluiu que deveria ser notificado a Secretaria Municipal de Saúde de Riacho Fundo/BA para que procedesse a devolução do valor histórico de R$ 360.477,02, devidamente atualizado, ao Fundo Municipal de Saúde (peça 4, p. 2-3) , com recursos do Tesouro respectivo, por ter sido utilizado em finalidade diversa da originalmente pactuada.
2.9.	Em 20/1/2020, com fundamento na IN/TCU 71/2012, alterada pela IN/TCU 76/2016 e DN/TCU 155/2016, o dirigente da instituição Fundo Nacional de Saúde - MS autorizou a instauração da tomada de contas especial (peça 2) . O processo foi registrado no sistema e-TCE com o número 225/2020.
2.10.	O fundamento para a instauração da Tomada de Contas Especial, conforme consignado na matriz de responsabilização elaborada pelo tomador de contas (peça 47) , foi a constatação da seguinte irregularidade: 
Utilizar o objeto em finalidade diversa da originalmente pactuada, os quais deveriam ter sido utilizados na finalidade pactuada.
2.11.	O responsável arrolado na fase interna foi devidamente comunicado e, diante da ausência de justificativas suficientes para elidir a irregularidade e da não devolução dos recursos, instaurou-se a tomada de contas especial.
2.12.	No relatório (peça 48) , o tomador de contas concluiu que o prejuízo importaria no valor original de R$ 360.477,02, imputando-se a responsabilidade à Secretaria Municipal de Saúde de Riacho de Santana - BA.
2.13.	Em 15/8/2020, a Controladoria-Geral da União emitiu o relatório de auditoria (peça 51) , em concordância com o relatório do tomador de contas, à exceção do responsável, imputando a responsabilidade à Prefeitura Municipal de Riacho de Santana/BA. O certificado de auditoria e o parecer do dirigente do órgão de controle interno concluíram pela irregularidade das presentes contas (peças 52 e 53) .
2.14.	Em 24/9/2020, o ministro responsável pela área atestou haver tomado conhecimento das conclusões contidas no relatório e certificado de auditoria, bem como do parecer conclusivo do dirigente do órgão de controle interno, manifestando-se pela irregularidade das contas, e determinou o encaminhamento do processo ao Tribunal de Contas da União (peça 54) .
Esgotamento da via administrativa do Ministério da Saúde para ressarcimento do dano
2.15.	Preliminarmente, oportuno consignar que, nos termos do art. 23, § 1º, do Decreto 7.827/2012, que regulamenta a Lei Complementar 141/2012, e item 9.3.5.2 do Acórdão 1072/2017-TCU-Plenário (Relator Min. Bruno Dantas) , foram esgotadas, na via administrativa de controle interno do Ministério da Saúde, as medidas para ressarcimento do dano, conforme notificações aos responsáveis constantes das peças:
a) Paulo Sérgio Gondim Castro, na condição de prefeito municipal:
- Ofício Sistema nº 002557/MS/SE/FNS, de 5/4/2016 (peça 14, p. 3-4) , recebido em 22/4/2016, conforme A.R. (peça 14, p. 15) ;
- Ofício nº 264/2011/SEAUD/BA/DENASUS/MS, de 1/4/2011 (peça 14, p. 13) , recebido em 6/4/2011, conforme A.R. (peça 14, p. 14) ;
- Ofício 263/2015/SEAUD/BA/DENASUS/MS, de 15/4/2015 (peça 14, p. 25) , recebido em 24/4/2015, conforme A.R. (peça 14, p. 26) ;
b) Joana Amélia Borges Pinheiro, na condição de gerente de divisão e de secretária municipal de saúde:
- Ofício Sistema nº 002558/MS/SE/FNS, de 5/4/2016 (peça 14, p. 5-6) , recebido em 22/4/2016, conforme A.R. (peça 14, p. 16) ;
- Ofício 262/2015/SEAUD/BA/DENASUS/MS, de 15/4/2015 (peça 14, p. 23) , recebido em 24/4/2015, conforme A.R. (peça 14, p. 24) ;
- Ofício 310/2011, recebido em 12/5/2011, conforme A.R. (peça 14, p. 17) ;
c) Rômulo Neves Castro, na condição de secretário municipal de saúde:
- Ofício Sistema nº 002560/MS/SE/FNS, de 5/4/2016 (peça 14, p. 7-8) ;
- Ofício nº 150/2015/SEAUD/BA/DENASUS/MS, de 9/3/2015 (peça 14, p. 21) , recebido em 19/3/2015, conforme A.R. (peça 14, p. 22) .
Fase externa da TCE
3.	A presente tomada de contas especial foi autuada no TCU em 28/9/2020, dando início à fase externa da TCE.
3.1.	Em 7/5/2021 foi realizada a instrução inicial (peça 59) . Naquela oportunidade foi proposta a citação do Sr. Paulo Sérgio Gondim Castro (CPF XXX.321.995-XX) , prefeito municipal de Riacho de Santana/BA (gestão: 1/1/2005 a 31/12/2008) , e ordenador de despesas, em relação à não comprovação da boa e regular aplicação dos recursos repassados pela União, em face da não apresentação de documentos comprobatórios de despesas realizadas com recursos financeiros repassados, na modalidade fundo a fundo, pelo Ministério da Saúde à Prefeitura Municipal de Saúde de Riacho de Santana/BA, no exercício de 2005, evidenciado na constatação nº 140691 do Relatório de Auditoria do Denasus nº 11.170 (peça 9, p. 5-6) e na constatação nº 448431 do Relatório Complementar de Auditoria do Denasus nº 11.170, de 23/11/2017 (peça 11, p. 6-8) .
ANÁLISE DOS PRESSUPOSTOS DE PROCEDIBILIDADE DA IN/TCU 71/2012
Avaliação de Viabilidade do Exercício do Contraditório e Ampla Defesa
4.	Verifica-se que não houve o transcurso de mais de dez anos desde o fato gerador sem que tenha havido a notificação do responsável pela autoridade administrativa federal competente (art. 6º, inciso II, c/c art. 19 da IN/TCU 71/2012, modificada pela IN/TCU 76/2016) , uma vez que o fato gerador da irregularidade sancionada ocorreu em 29/12/2005, e o responsável foi notificado sobre a irregularidade pela autoridade administrativa competente conforme abaixo:
- Prefeitura Municipal de Riacho de Santana - BA, por meio do ofício acostado à peça 16, recebido em 20/3/2019, conforme A.R. (peça 20) ;
- Paulo Sérgio Gondim Castro, na condição de prefeito municipal:
- Ofício Sistema nº 002557/MS/SE/FNS, de 5/4/2016 (peça 14, p. 3-4) , recebido em 22/4/2016, conforme A.R. (peça 14, p. 15) ;
- Ofício nº 264/2011/SEAUD/BA/DENASUS/MS, de 1/4/2011 (peça 14, p. 13) , recebido em 6/4/2011, conforme A.R. (peça 14, p. 14) ;
- Ofício 263/2015/SEAUD/BA/DENASUS/MS, de 15/4/2015 (peça 14, p. 25) , recebido em 24/4/2015, conforme A.R. (peça 14, p. 26) .
Valor de Constituição da TCE 	
4.1.	Verifica-se, ainda, que o valor atualizado do débito apurado na fase interna desta TCE (sem juros) em 1/1/2017 era de R$ 696.429,24, portanto superior ao limite mínimo de R$ 100.000,00, na forma estabelecida conforme os arts. 6º, inciso I, e 19 da IN/TCU 71/2012, modificada pela IN/TCU 76/2016. 
4.2.	Porém, em face da análise empreendida nas ocorrências nº 1 e 2, o valor atualizado do débito (sem juros) em 1/1/2017 passou a ser de R$ 133.509,29 (ver itens 6.4 e 7.15 desta instrução técnica) .
OUTROS PROCESSOS/DÉBITOS NOS SISTEMAS DO TCU COM OS MESMOS RESPONSÁVEIS
4.3.	Informa-se que não foi encontrado débito imputável ao responsável em outros processos no Tribunal.
4.4.	A tomada de contas especial está, assim, devidamente constituída e em condição de ser instruída.
EXAME TÉCNICO			  
5.	Extrai-se da situação sintetizada na seção 'histórico' desta instrução que o tomador de contas identificou como ilícito gerador do dano as seguintes irregularidades, conforme consignado na matriz de responsabilização elaborada pelo tomador de contas (peça 47) :
6.	Ocorrência 1: Não comprovação da boa e regular aplicação dos recursos repassados pela União, em face da não apresentação de documentos comprobatórios de despesas realizadas com recursos financeiros repassados, na modalidade fundo a fundo, pelo Ministério da Saúde à Prefeitura Municipal de Saúde de Riacho de Santana/BA, no exercício de 2005, evidenciado na constatação nº 140691 do Relatório de Auditoria do Denasus nº 11.170 (peça 9, p. 5-6) e na constatação nº 448431 do Relatório Complementar de Auditoria do Denasus nº 11.170, de 23/11/2017 (peça 11, p. 6-8) .
Valor histórico: R$ 88.910,74 (peça 6, p. 3) ;
	Data de ocorrência
	Valor histórico (R$) 

	05/01/2005
	500,00 

	31/01/2005
	60,00 

	08/03/2005
	1.699,81 

	10/03/2005
	2.200,00 

	05/05/2005
	10.000,00 

	10/05/2005
	8.413,87 

	12/05/2005
	1.785,00 

	20/05/2005
	5.468,79 

	24/05/2005
	1.754,07 

	27/05/2005
	2.327,87 

	18/07/2005
	3.246,74 

	02/08/2005
	19.842,70 

	01/09/2005
	31.611,89 

Data da irregularidade: de 5/1/2005 a 1/9/2005;
Dispositivos violados: 
- art. 37, caput, c/c o art. 70, parágrafo único, da Constituição da República Federativa do Brasil;
- art. 93 do Decreto-lei 200/1967 c/c art. 66 do Decreto 93.872/1986;
- arts. 60 a 64 da Lei 4.320/1964.
Responsável: 
- Sr. Paulo Sérgio Gondim Castro (CPF XXX.321.995-XX) , na condição de prefeito municipal de Riacho de Santana/BA (gestão: 1/1/2005 a 31/12/2008, cf. peça 36, p. 1-2) e de ordenador de despesas (ver peças 43-44) ;
Condutas: 
- Não demonstrar a boa e regular aplicação de recursos do SUS dos valores recebidos do Fundo Nacional de Saúde pela Prefeitura Municipal de Riacho de Santana/BA, em face da não comprovação documental e atendimento das normas que justificassem os pagamentos realizados
Evidências: 
- constatação nº 140691 do Relatório de Auditoria do Denasus nº 11.170 (peça 9, p. 5-6) ;
- constatação nº 448431 do Relatório Complementar de Auditoria do Denasus nº 11.170, de 23/11/2017 (peça 11, p. 6-8) ;
- Parecer nº 105/2019-AAPDR/CGAUD/DENASUS/SGEP/MS (peça 6) ;
- extrato bancário da conta corrente nº 58.044-9, ag. 1123-1, do Banco do Brasil (peça 39) ;
- repasses do FNS para a Prefeitura Municipal de Riacho de Santana/BA no exercício de 2005 (peças 45 e 57) ;
- documentos fiscais e administrativos referentes à execução de despesas da função Saúde, no exercício de 2005 (peças 42-44) .
6.1.	Na Constatação nº 140691 do Relatório de Auditoria do Denasus nº 11.170 (peça 9, p. 5-6) foi reportado que não houve comprovação de algumas despesas realizadas com recursos repassados pelo FNS/MS, para a conta corrente nº 58.044-9/PAB Fixo e Variável, referente ao exercício de 2005, no total de R$ 504.625,07. Foi mencionado que os comprovantes das despesas realizadas (notas de empenhos, notas fiscais, autorizações de pagamentos e recibos) não foram apresentados durante o período da fiscalização.
6.2.	Posteriormente, foi emitido relatório complementar, ocasião em que se realizou exame das justificativas e documentos apresentados à equipe de auditoria. Na constatação nº 448431 do referido relatório complementar (peça 11, p. 6-8) consta a seguinte análise quanto às justificativas apresentadas (destaques nossos) :
Dos documentos das despesas apresentadas a equipe acatou o equivalente a R$ 138.968,06 (...) , permanecendo o total de R$ 88.910,74 (...) , sem comprovação de despesas, com Prejuízo ao Erário. 
As despesas totalizando o valor de R$ 276.746,27 (...) , embora comprovadas, foram aplicadas fora do Bloco de Financiamento, com proposta de recomposição ao Fundo Municipal de Saúde.
6.3.	As fontes de evidências listadas no relatório de auditoria para a constatação 448431 foram as seguintes (peça 11, p. 6) :
- extratos bancários da conta específica (conta nº 58.044-9, agência nº 1123-1, Banco do Brasil) : exercício de 2005 (peça 39) .
6.4.	Porém, compulsando os autos já na fase externa desta TCE não localizamos suporte documental para um dos débitos lançados, conforme quadro abaixo:
	Data Ocorrência
	Valor Histórico (R$) 
	Localização nos autos

	05/01/2005
	500,00 
	peça 39, p. 8

	31/01/2005
	60,00 
	peça 39, p. 8

	08/03/2005
	1.699,81 
	peça 39, p. 10

	10/03/2005
	2.200,00 
	peça 39, p. 10

	05/05/2005
	10.000,00 
	peça 39, p. 12

	10/05/2005
	8.413,87 
	peça 39, p. 12

	12/05/2005
	1.785,00 
	peça 39, p. 12

	20/05/2005
	5.468,79 
	peça 39, p. 12

	24/05/2005
	1.754,07 
	peça 39, p. 12

	27/05/2005
	2.327,87 
	peça 39, p. 12

	18/07/2005
	3.246,74 
	peça 39, p. 15

	02/08/2005
	19.842,70 
	não se encontra nos autos

	01/09/2005
	31.611,89 
	peça 39, p. 1

	Total
	                             88.910,74 
	
6.5.	No Parecer nº 105/2019-AAPDR/CGAUD/DENASUS/SGEP/MS (peça 6) , de 11/3/2019, estão consolidados os débitos referentes à constatação nº 448431, estando isolados aqueles relativos à ausência de comprovação documental:
	Data de ocorrência
	Valor histórico (R$) 

	05/01/2005
	500,00 

	31/01/2005
	60,00 

	08/03/2005
	1.699,81 

	10/03/2005
	2.200,00 

	05/05/2005
	10.000,00 

	10/05/2005
	8.413,87 

	12/05/2005
	1.785,00 

	20/05/2005
	5.468,79 

	24/05/2005
	1.754,07 

	27/05/2005
	2.327,87 

	18/07/2005
	3.246,74 

	02/08/2005
	19.842,70 

	01/09/2005
	31.611,89 

6.6.	A equipe de fiscalização concluiu pela responsabilidade das seguintes pessoas, em relação à constatação 448431 (peça 11, p. 6) :
- Sr. Paulo Sérgio Gondim Castro, prefeito municipal (gestão: 1/1/2005 a 31/12/2008) ;
- Sr. Rômulo Neves Castro, secretário municipal de saúde (gestão: 3/1/2005 a 30/8/2005) ;
- Sra. Joana Amélia Borges Pinheiro, secretária municipal de saúde (gestão: 31/8/2005 a 26/1/2007) .
6.7.	Mediante consulta ao site do FNS (peça 57) , obteve-se a informação que no exercício de 2005 o FNS efetuou repasses financeiros para a Prefeitura Municipal de Riacho de Santana/BA (CNPJ 14.105.191/0001-60) . Não houve repasse para o FMS de Riacho de Santana/BA (CNPJ 13.885.912/0001-30) .
6.7.1.	Para a conta corrente nº 58.044-9, ag. 1123-1, do Banco do Brasil, no exercício de 2005, foram realizados repasses para a execução de ações/estratégias referentes aos seguintes blocos do SUS:
- Assistência Farmacêutica: R$ 57.935,46;
- Atenção Básica: R$ 656.765,04;
- Vigilância em Saúde: R$ 7.872,80.
6.8.	A exemplo do constante no Parecer nº 25/2019-COAUD/CGAUD/DENASUS/MS, de 18/6/2019 (peça 4) , no Relatório de TCE nº 351/2019 (peça 48) não houve menção específica à ocorrência de falta de comprovação de despesas. Todavia, constou do Parecer nº 105/2019-AAPDR/CGAUD/DENASUS/SGEP/MS, de 11/3/2019 (peça 6) , menção específica a essa ocorrência, na mesma linha do exposto na Constatação 448431 do Relatório Complementar de Auditoria Denasus nº 11.170, de 23/11/2017 (peça 11, p. 6-8) .
Fundamentação para o encaminhamento da ocorrência 1:
6.9.	Ressalte-se que a ocorrência nº 1 refere-se à falta e/ou falha na documentação comprobatória das despesas, como descrito na constatação nº 140691 do Relatório de Auditoria do Denasus nº 11.170 (peça 9, p. 5-6) e na constatação nº 448431 do Relatório Complementar de Auditoria do Denasus nº 11.170, de 23/11/2017 (peça 11, p. 6-8) .
6.10.	Na seara do Direito Financeiro, é cediço que cabe ao responsável demonstrar, por meio da documentação exigida na legislação de regência, a boa e regular aplicação dos recursos públicos federais geridos, em obediência ao disposto nos arts. 70, parágrafo único, da Constituição Federal, 93 do Decreto-Lei nº 200/1967 e 66 e 145 do Decreto nº 93.872/1986. 
6.11.	A regularidade do pagamento com recursos públicos somente é assegurada com a observância dos procedimentos prévios de liquidação e empenho da despesa fixados nos arts. 60 a 64 da Lei 4.320/1964 e demais normas regentes.
6.12.	Ante esse arcabouço normativo, os gestores aqui responsabilizados deveriam comprovar que os pagamentos foram precedidos do devido atesto, liquidação e empenho, em respeito à legislação pátria, com respaldo em documentos hábeis a comprovar a despesa (notas fiscais, planilhas, fichas de controle de estoque etc.) .
Individualização das Condutas
6.13.	Cabe ressaltar que a responsabilização dos agentes públicos integrantes da relação processual desta TCE é compatível com o entendimento firmado pelo TCU no item 9.3.3 do Acórdão 1072/2017-TCU-Plenário, de relatoria do Ministro Bruno Dantas, segundo o qual o dano ao erário deve ser restituído ao FNS pelos gestores: 
9.3.3. tratando-se de débito decorrente de dano ao erário propriamente dito, cabe ao gestor responsável pela irregularidade a obrigação de devolver os recursos, visto que, nessas situações, não há evidências de que eles tenham sido aplicados em prol de alguma finalidade pública, devendo a recomposição ser feita ao Fundo Nacional de Saúde, em respeito ao disposto no art. 2º, inciso VII, do Decreto 3.964/2001 combinado com o art. 33, § 4º, da Lei 8.080/1990.
6.14.	Considerando os ilícitos acima identificados, a imputação de responsabilidade atende aos pressupostos estabelecidos na jurisprudência desta Corte de Contas. Com efeito, há elementos para individualizar as condutas, o nexo de causalidade entre estas e as irregularidades geradoras do dano e está caracterizada a atuação, no mínimo culposa, dos responsáveis, conforme resumido na matriz de responsabilização anexa a esta instrução e a seguir demonstrado.
6.15.	Tendo em vista que o Tomador de Contas não elencou especificamente esta ocorrência em seu relatório (peça 48) , não há por consequência sinalização de responsabilização para qualquer pessoa. Todavia, no relatório de auditoria do Denasus a responsabilidade foi direcionada às seguintes pessoas (peça 11, p. 6) :
- Sr. Paulo Sérgio Gondim Castro, prefeito municipal (gestão: 1/1/2005 a 31/12/2008) ;
- Sr. Rômulo Neves Castro, secretário municipal de saúde (gestão: 3/1/2005 a 30/8/2005) ;
- Sra. Joana Amélia Borges Pinheiro, secretária municipal de saúde (gestão: 31/8/2005 a 26/1/2007) .
6.16.	Cumpre observar que, conforme disposto no art. 9º, caput e inciso III, da Lei 8.080/1990, é competência do secretário municipal de saúde a gestão do Sistema Único de Saúde (SUS) na esfera municipal.
6.17.	No caso em tela, cabe levar em consideração o seguinte:
- a equipe de auditoria não registrou em seus relatórios (peças 9-11) que o gerenciamento do Fundo Municipal de Saúde de Riacho de Santana/BA, no período analisado, foi executado pelo secretário municipal de Saúde;
- constam dos autos cópias de documentos administrativos e fiscais (peças 42-44) que evidenciam que a execução de despesas da função Saúde, referentes ao exercício de 2005, tiveram como ordenador de despesa costumeiro o então Prefeito Municipal, Sr. Paulo Sérgio Gondim Castro (CPF XXX.321.995-XX) ;
- já na fase externa desta TCE, restou delineado que os repasses do FNS deram-se em favor da Prefeitura Municipal (peça 57, p. 1-4) , não havendo repasses do FNS para o FMS (peça 57, p. 5) .
6.18.	Em primeira análise, portanto, não se encontram elementos probatórios nos autos que autorizem a responsabilização dos então secretários municipais de saúde pelos débitos relativos aos recursos transferidos pelo FNS à Prefeitura Municipal de Saúde de Riacho de Santana/BA no exercício de 2005.
6.19.	O prefeito municipal, todavia, pode vir a responder por irregularidades na aplicação de recursos do Sistema Único de Saúde (SUS) , caso delas participe ativamente. Nessa linha de compreensão, conquanto as normas em referência confiram embasamento à responsabilização do secretário municipal de saúde por irregularidades na aplicação de recursos do SUS transferidos ao município, não afastam a responsabilidade dos prefeitos.
6.20.	Encontram-se na jurisprudência desta Corte diversos julgados nessa direção, podendo ser citados os Acórdão 6347/2013-TCU-Primeira Câmara - Relator Min. José Múcio Monteiro, 704/2013 - TCU - 2ª Segunda Câmara - Rel. Min. André de Carvalho e 284/2014-1ª Primeira Câmara - Relator Min. José Múcio Monteiro. Ressalte-se que, conforme entendimento adotado no Acórdão 6230/2014-TCU-Segunda Câmara - Relator Min. Marcos Bemquerer, impõe-se a responsabilização do titular da prefeitura em solidariedade com os ex-secretários de saúde quando tenha concorrido indiretamente para as irregularidades, desde que configurada atuação culposa in vigilando ou in eligendo.
6.21.	Dessa feita, entendemos que há fortes indícios de culpabilidade do referido ex-prefeito municipal, uma vez que deveria ter dado cumprimento ao dever de prestar contas, demonstrando execução físico-financeira dos recursos em conformidade com as normas aplicáveis e que fossem atingidos os objetivos fixados nas normas regentes do programa e no planejamento das ações do SUS no município. 
6.22.	Isso posto, em face de a irregularidade apontada encontrar-se devidamente demonstrada, foi proposto na instrução técnica precedente a citação do responsável, o Sr. Paulo Sérgio Gondim Castro (CPF XXX.321.995-XX) , na condição de prefeito municipal (gestão: 1/1/2005 a 31/12/2008, cf. peça 36, p. 1-2) e de ordenador de despesas, para apresentar alegações de defesa e/ou recolher o valor total do débito quantificado em relação à irregularidade descrita anteriormente.
7. Ocorrência 2: Desvio de objeto na aplicação de recursos oriundos do Fundo Nacional de Saúde, caracterizado pela utilização em bloco de financiamento distinto daquele para o qual os recursos foram destinados, evidenciado na constatação nº 139908 do Relatório de Auditoria do Denasus nº 11.170 (peça 9, p. 6) e nas constatações nº 448433 e 448431 do Relatório Complementar de Auditoria do Denasus nº 11.170, de 23/11/2017 (peça 11, p. 6-9) .
Valor histórico: R$ 360.477,02;
Data da irregularidade: de 10/2/2005 a 29/12/2005;
Dispositivos violados: 
- art. 3º § 1º da PT/GM/MS nº 3.925/98, revogada pela PT/GM/MS nº 648/2006, Capítulo III item I.
Responsáveis: Município de Riacho de Santana/BA (CNPJ: 14.105.191/0001-60) .
Condutas: 
- utilizar o objeto em finalidade diversa da originalmente pactuada, os quais deveriam ter sido utilizados na finalidade pactuada.
- aplicar recursos transferidos pela União para função Saúde dentro da própria função, mas em objeto diferente do que se destinava, caracterizado pela utilização de recursos do Bloco de Financiamento da Atenção Básica para pagar despesas relativas a outros blocos de financiamento do SUS.
Evidência: 
- documento técnico presente na peça 2;
- constatação nº 139908 do Relatório de Auditoria do Denasus nº 11.170 (peça 9, p. 6) ;
- constatações nº 448433 e 448431 do Relatório Complementar de Auditoria do Denasus nº 11.170, de 23/11/2017 (peça 11, p. 6-9) ;
- Parecer nº 105/2019-AAPDR/CGAUD/DENASUS/SGEP/MS (peça 6) ;
- extrato bancário da conta corrente nº 58.044-9, ag. 1123-1, do Banco do Brasil (peça 39) ;
- repasses do FNS para a Prefeitura Municipal de Riacho de Santana/BA no exercício de 2005 (peças 45 e 57) ;
- documentos fiscais e administrativos referentes à execução de despesas da função Saúde, no exercício de 2005 (peças 42-44) .
7.1.	Na constatação nº 139908 do Relatório de Auditoria do Denasus nº 11.170 (peça 9, p. 6) foi reportada a utilização dos recursos do Piso de Atenção Básica - PAB Fixo e Variável fora do objeto, no valor total de R$ 72.229,44.
7.2.	Em momento posterior, após a análise das justificativas e dos documentos apresentados pelo gestor, foi emitido o Relatório Complementar de Auditoria do Denasus nº 11.170, de 23/11/2017. Na constatação nº 448431 desse relatório complementar foi mencionado que as despesas totalizando R$ 276.746,27, embora comprovadas, foram aplicadas fora do bloco de financiamento, com proposta de recomposição ao FMS (peça 11, p. 6) .
7.3.	Na constatação nº 448433 do Relatório Complementar de Auditoria do Denasus nº 11.170, de 23/11/2017 (peça 11, p. 8-9) , também a respeito de utilização indevida de recursos do PAB fixo e variável para pagamento de despesas não compatíveis com o objeto, há menção que da anotação inicial de débito no valor de R$ 72.229,44, em face dos documentos apresentados, foram acatadas despesas no valor de R$ 6.764,95, restando proposição de devolução do valor de R$ 65.464,49 (peça 11, p. 9) .
7.4.	As fontes de evidências mencionadas foram as seguintes:
Processos de Pagamentos nº s. 3018 e 4009/2005, Relação de Empenhos Liquidados de 10 a 12/2005 e Extratos Bancários/2005.
7.5.	Em relação ao débito objeto da constatação nº 362424 (posteriormente renumerada para Constatação nº 448433) , no valor histórico de R$ 72.229,44, cabe ainda mencionar que foi firmado o Termo de Ajuste Sanitário nº 397 entre o Ministério da Saúde e a Secretaria Municipal de Saúde, no valor de R$ 125.121,77, com vigência de 12 meses (cf. peça 13, p. 3; peça 5, p. 1; peça 6, p. 2-3) , valor atualizado do débito no valor histórico de R$ 72.229,44 até janeiro de 2016 (peça 3, p. 1) . Houve cumprimento da obrigação financeira do TAS (peça 13) .
7.6.	Todavia, no relatório de TCE (peça 48) constaram relacionados os débitos relativos à constatação nº 362424/448433 (todavia, foram objeto do TAS nº 397, ver itens 2.4/2.5) , ao lado de parcela dos débitos da constatação nº 448431 (peça 11, p. 6) , conjunto de débitos esse que foram atribuídos ao município de Riacho de Santana/BA (CNPJ: 14.105.191/0001-60) :
	Data de ocorrência
	Valor histórico (R$) 

	10/2/2005
	10.000,00

	11/2/2005
	231,00

	14/2/2005
	2.250,00

	14/2/2005
	3.750,00

	14/2/2005
	10.000,00

	17/2/2005
	3.000,00

	1/4/2005
	10.000,00

	3/5/2005
	10.000,00

	9/5/2005
	8.413,87

	9/5/2005
	1.785,00

	9/5/2005
	5.468,79

	9/5/2005
	1.754,07

	25/5/2005
	21.681,00

	27/5/2005
	2.327,87

	1/6/2005
	17.302,50

	1/6/2005
	14.553,20

	1/6/2005
	500,00

	1/6/2005
	7.901,86

	1/6/2005
	1.630,00

	1/6/2005
	1.543,75

	2/6/2005
	2.586,87

	2/6/2005
	1.294,60

	2/6/2005
	125,00

	2/6/2005
	30,00

	4/6/2005
	2.152,85

	4/6/2005
	570,00

	4/6/2005
	789,91

	4/6/2005
	781,39

	6/6/2005
	1.907,34

	6/6/2005
	3.000,00

	6/6/2005
	19.400,00

	6/6/2005
	11.000,00

	13/6/2005
	6.243,32

	13/6/2005
	8.095,10

	13/6/2005
	612,04

	14/6/2005
	129,24

	14/6/2005
	129,24

	14/6/2005
	129,24

	14/6/2005
	129,24

	14/6/2005
	129,24

	14/6/2005
	258,48

	6/7/2005
	10.050,35

	6/7/2005
	19.400,00

	15/7/2005
	2.953,84

	15/7/2005
	1.000,00

	22/7/2005
	129,24

	22/7/2005
	258,48

	22/7/2005
	612,04

	22/7/2005
	129,24

	22/7/2005
	129,24

	22/7/2005
	129,24

	22/7/2005
	129,24

	5/8/2005
	10.654,70

	5/8/2005
	10.000,00

	16/8/2005
	6.119,52

	16/8/2005
	1.774,60

	16/8/2005
	2.014,60

	24/8/2005
	28.938,31

	1/9/2005
	8.040,84

	16/9/2005
	12.359,97

	16/9/2005
	10.050,35

	26/9/2005
	5.052,20

	28/9/2005
	2.228,89

	28/9/2005
	2.152,85

	10/10/2005
	2.000,00

	10/10/2005
	4.000,00

	10/10/2005
	258,48

	13/10/2005
	6.002,70

	1/11/2005
	5.052,20

	1/11/2005
	950,00

	16/11/2005
	1.500,15

	21/11/2005
	350,00

	6/12/2005
	129,24

	9/12/2005
	2.490,35

	9/12/2005
	570,00

	9/12/2005
	760,00

	19/12/2005
	1.500,15

	27/12/2005
	600,00

	29/12/2005
	6.420,00

Valor atualizado do débito (sem juros) em 19/3/2021: R$ 819.891,84
7.7.	A equipe de fiscalização concluiu pela responsabilidade das seguintes pessoas, em relação à constatação 448431 (peça 11, p. 6) :
- Sr. Paulo Sérgio Gondim Castro, prefeito municipal (gestão: 1/1/2005 a 31/12/2008) ;
- Sr. Rômulo Neves Castro, secretário municipal de saúde (gestão: 3/1/2005 a 30/8/2005) ;
- Sra. Joana Amélia Borges Pinheiro, secretária municipal de saúde (gestão: 31/8/2005 a 26/1/2007) .
Fundamentação para o encaminhamento da ocorrência 2:
7.8.	Considerando que se está a tratar de desvios de objetos ocorridos há mais de 10 anos, cabe trazer à lume as decisões do TCU em casos da espécie, e que norteará o destino desta ocorrência.
7.9.	Nesse sentido, é necessário deixar assente, primeiramente, que nos casos de transferências fundo a fundo de recursos do SUS a estados e municípios, comprovada a aplicação dos recursos em benefício da pessoa jurídica, mas em objeto ou finalidade diversa da definida em norma, o Tribunal tem se manifestado no sentido de que cabe ao ente federado a obrigação de recompor o seu fundo de saúde com recursos próprios, nos termos do art. 27, inciso I, da Lei Complementar 141/2012.
7.10.	Essa linha decisória foi adotada em numerosas deliberações (Acórdão 3702/2015-TCU-Segunda Câmara-Relator Ministro André de Carvalho; 3990/2016-TCU-Primeira Câmara - Relator Ministro Bruno Dantas; e 3536/2019 - TCU - Primeira Câmara - Relator Ministro Augusto Sherman, dentre muitos outros) , merecendo destaque o entendimento firmado no item 9.3.2 do Acórdão 1072/2017-TCU-Plenário (Relator Ministro Bruno Dantas) , abaixo reproduzidos:
9.3.2. com relação aos débitos decorrentes de desvio de objeto ou finalidade:
9.3.2.1. o art. 27, inciso I, da Lei Complementar 141/2012 impõe a obrigação de devolução dos valores aplicados indevidamente, não fazendo distinções entre o desvio de objeto e o de finalidade;
9.3.2.2. considerando que as despesas irregulares são realizadas em benefício da comunidade local, cabe, na linha do que determina o art. 3º Decisão Normativa TCU 57/2004 e o art. 27, inciso I, da Lei Complementar 141/2012, ao ente federado a obrigação de recompor, com recursos próprios, os valores gastos indevidamente, atualizados monetariamente, ao fundo de saúde do ente beneficiário do repasse, podendo, ainda, haver a responsabilização solidária do agente público causador da irregularidade e a sua apenação com multa;
9.3.2.3. embora não se possa falar propriamente em dano ao erário, a obrigação de recomposição do fundo local caracteriza um débito do ente beneficiário do repasse perante o fundo de saúde local, cabendo, portanto, a instauração de tomada de contas especial para perquirir esses valores, nos moldes da Lei 8.443/1992 e dos demais normativos que regem a matéria no âmbito deste Tribunal, bem como das diretrizes estabelecidas no item 9.3.5 abaixo e seus subitens;
7.11.	Com relação à responsabilização do gestor, a jurisprudência dominante aponta no sentido de que, não havendo indícios de locupletamento pelo responsável pela gestão dos recursos, não cabe imputação de débito ao agente público.
7.12.	Entretanto, a comprovação de que promoveu a aplicação do dinheiro público em finalidade distinta daquela a qual legalmente se vinculava, contrariamente aos normativos vigentes, enseja o julgamento pela irregularidade das suas contas, a teor do disposto nas alíneas 'b' e 'c' do inciso III do art. 16 da Lei 8.443/1992, além de imputação de multa, com fundamento no inciso I do artigo 58 dessa Lei.
7.13.	Ocorre que as irregularidades originárias desta TCE, aquelas iniciais constantes do Relatório de Auditoria do Denasus nº 11.170 (peça 9, p. 6; peça 11, p. 6-9) , e que deram ensejo ao TAS, ocorreram no exercício de 2005, restando prescrita a pretensão punitiva.
7.14.	Em relação à responsabilidade do ente federado, especificamente quanto às irregularidades relativas aos desvios de objeto, tal como os tratados nesta TCE, ocorridos anteriormente à Lei Complementar 141/2012, esclarece-se que o TCU, por meio do Acórdão 1045/2020-TCU-Plenário - rel. min. Benjamin Zymler, em situação semelhante, dispensou um município recebedor da obrigação de recompor o seu próprio fundo de saúde. Segue excerto do voto (todos os grifos são do original) :
42. Os presentes autos, contudo, guardam a especificidade de que o desvio de objeto ocorreu há cerca de dez anos e, sob esse enfoque, desde já, agradeço as contribuições do Gabinete da Ministra Ana Arraes.
43. Ora, como antes exposto, o processo de planejamento e orçamento do Sistema Único de Saúde (SUS) deve compatibilizar as necessidades da política de saúde com a disponibilidade de recursos em planos de saúde dos municípios, dos estados, do Distrito Federal e da União (art. 36 da Lei 8.080/1990) .
44. Nesse sentido, o Decreto 7.508/2011 - que regulamenta a Lei 8.080/1990 e dispõe sobre a organização do Sistema Único de Saúde - estabelece que:
'Art. 16. No planejamento devem ser considerados os serviços e as ações prestados pela iniciativa privada, de forma complementar ou não ao SUS, os quais deverão compor os Mapas da Saúde regional, estadual e nacional.
Art. 17. O Mapa da Saúde será utilizado na identificação das necessidades de saúde e orientará o planejamento integrado dos entes federativos, contribuindo para o estabelecimento de metas de saúde.
Art. 18. O planejamento da saúde em âmbito estadual deve ser realizado de maneira regionalizada, a partir das necessidades dos Municípios, considerando o estabelecimento de metas de saúde.  (grifou-se) .
52. Por outro lado, a Lei Complementar 141/2012, estabelece que:
'Art. 38. O Poder Legislativo, diretamente ou com o auxílio dos Tribunais de Contas, do sistema de auditoria do SUS, do órgão de controle interno e do Conselho de Saúde de cada ente da Federação, sem prejuízo do que dispõe esta Lei Complementar, fiscalizará o cumprimento das normas desta Lei Complementar, com ênfase no que diz respeito:
I - à elaboração e execução do Plano de Saúde Plurianual;
II - ao cumprimento das metas para a saúde estabelecidas na lei de diretrizes orçamentárias;' (grifou-se) .
45. Já a Portaria Consolidadora 1/2017 do Ministério da Saúde - que consolida as normas sobre os direitos e deveres dos usuários da saúde e a organização e o funcionamento do Sistema Único de Saúde - estabelece que:
'Art. 96. O Plano de Saúde, instrumento central de planejamento para definição e implementação de todas as iniciativas no âmbito da saúde de cada esfera da gestão do SUS para o período de 4 (quatro) anos, explicita os compromissos do governo para o setor saúde e reflete, a partir da análise situacional, as necessidades de saúde da população e as peculiaridades próprias de cada esfera.' (grifou-se) .
46. Em suma, a cada período de quatro anos há a definição das necessidades de saúde da população e a previsão de recursos para supri-las.
47. Por certo, a ocorrência de desvio de objeto no exercício de 2010 provocou que as ações de saúde naquele exercício não tenham acontecido como o planejado. Ou seja, não ocorreram os procedimentos oftalmológicos então previstos (treino de orientação e mobilidade; atendimento/acompanhamento; e reabilitação visual) .
48. Entretanto, não há garantia de que, transcorridos dez anos, tais procedimentos ainda sejam necessários ou se encaixem como prioritários. É possível que essa demanda já tenha sido suprida nos exercícios seguintes e não se faça mais necessária. É igualmente possível que essa demanda ainda seja necessária e já estejam contemplados recursos no plano de saúde atual para supri-la. Ainda é possível que a demanda ainda exista, mas haja outras prioridades para a saúde mais relevantes e que se colocam como prioritárias na destinação dos recursos.
49. Em outras palavras, a transferência dos recursos federais ora questionados teve como fim a prestação de serviços definidos por condições particulares da realidade daquele período. Remanejar recursos do município agora representaria obrigação dissociada da análise das reais necessidades da população local, com impacto no planejamento das ações de saúde, que, por sua vez, também seguem ditames legais específicos.
50. Em suma, quanto o Tribunal determina que o município realoque recursos para um objeto atrelado a necessidades de dez anos atrás pode interferir de forma inadequada no uso efetivo dos recursos atualmente disponíveis para tão importante área e afetar o cumprimento das metas previstas no plano plurianual de saúde. Nesse sentido, menciono o decidido mediante o Acórdão 5313/2019-TCU-Segunda Câmara) .
51. Deve, dessa forma, ser considerado o disposto no art. 20 da Lei de Introdução às normas do Direito Brasileiro para que, neste caso concreto, não seja efetuada determinação ao município para que recomponha os próprios cofres municipais:
	'Art. 20. Nas esferas administrativa, controladora e judicial, não se decidirá com base em valores jurídicos abstratos sem que sejam consideradas as consequências práticas da decisão.' (grifou-se) .
52. Outro aspecto a ser considerado é que o gestor atual da municipalidade não deu causa ao desvio praticado por seu longínquo antecessor. Ou seja, esse primeiro que, presumivelmente, fez um adequado planejamento de saúde e buscou cumpri-lo, vai ter a realização de suas metas prejudicadas por um fato a que não deu causa. Ou seja, acaba-se, por via transversa, punindo o bom gestor, sem prejuízo, por certo, da população que não vai ter atendidas as suas necessidades mais prementes de saúde.
53. Creio não haver dúvidas de que a prática de desvio de objeto na área de saúde é fato grave e que deve estar sujeito a uma resposta pronta e rígida por parte desta Corte de Contas de forma a desencorajar tal procedimento. Nesse aspecto, creio que a aplicação de sanção pecuniária e o julgamento pela irregularidade das contas dos responsáveis por tal procedimento sirvam ao propósito de prevenir a ocorrência de outras infrações e de desestimular a prática da conduta.
54. Por outro lado, a determinação para que a municipalidade recomponha os próprios cofres municipais pode ter o efeito contrário, ou seja, servir de estímulo para que o gestor pratique o desvio de objeto. Isso porque, ciente de que a determinação, de acordo com os necessários trâmites processuais, não ocorrerá durante o seu mandato, o gestor pode se sentir estimulado a praticar o ilícito de forma a prejudicar o seu sucessor, eventual adversário político. Ou seja, o prefeito antecessor pratica o ato ilícito para atender interesses próprios de sua gestão e ainda prejudica o seu sucessor.
55. Em sendo assim, embora por motivos diversos, acolho a proposta do Ministério Público junto ao TCU no sentido de acatar as alegações de defesa apresentadas pela municipalidade.
7.15.	Assim, a fim de que não seja dado tratamento diferenciado a situações semelhantes em que houve desvio de objeto anteriormente à Lei Complementar 141/2012, cabe dispensar o município de Riacho de Santana/BA da responsabilidade de recompor o seu próprio fundo de saúde, na mesma linha do que foi decidido na situação tratada pelo Acórdão 1045/2020-TCU-Plenário. 
Prescrição da Pretensão Punitiva
8.	Vale ressaltar que a pretensão punitiva do TCU, conforme Acórdão 1441/2016-TCU-Plenário, Relator Min. Benjamin Zymler, que uniformizou a jurisprudência acerca dessa questão, subordina-se ao prazo geral de prescrição indicado no art. 205 do Código Civil, que é de dez anos, contado da data de ocorrência da irregularidade sancionada, nos termos do art. 189 do Código Civil, sendo este prazo interrompido pelo ato que ordenar a citação, a audiência ou a oitiva do responsável.
8.1.	No caso em exame, ocorreu a prescrição, uma vez que a irregularidade sancionada ocorreu em 29/12/2005 e o ato de ordenação da citação ocorreu em 7/5/2021.
Análise das Citações
9.	Em cumprimento ao Despacho do Sr. Secretário de Controle Externo (peça 61) foi realizada a citação da seguinte pessoa:
- Sr. Paulo Sérgio Gondim Castro (CPF XXX.321.995-XX) : mediante o Ofício 23439/2021- Secomp-4, de 9/6/2021 (peça 63) , o qual foi recebido em 16/6/2021, conforme A.R. (peça 64) .
Análise das Alegações de defesa apresentadas
Citação do Sr. Paulo Sérgio Gondim Castro
9.1.	 O Sr. Paulo Sérgio Gondim Castro (CPF XXX.321.995-XX) tomou ciência do ofício que lhe foi remetido, conforme documento constante da peça 64, tendo apresentado, tempestivamente, suas alegações de defesa, conforme documentação integrante da peça 67.  
9.2.	O responsável foi ouvido em decorrência da irregularidade:
Irregularidade nº 1: Não comprovação da boa e regular aplicação dos recursos repassados pela União, em face da não apresentação de documentos comprobatórios de despesas realizadas com recursos financeiros repassados, na modalidade fundo a fundo, pelo Ministério da Saúde à Prefeitura Municipal de Saúde de Riacho de Santana/BA, no exercício de 2005, evidenciado na constatação nº 140691 do Relatório de Auditoria do Denasus nº 11.170 (peça 9, p. 5-6) e na constatação nº 448431 do Relatório Complementar de Auditoria do Denasus nº 11.170, de 23/11/2017 (peça 11, p. 6-8) .
Conduta: Não demonstrar a boa e regular aplicação de recursos do SUS dos valores recebidos do Fundo Nacional de Saúde pela Prefeitura Municipal de Riacho de Santana/BA, em face da não comprovação documental e atendimento das normas que justificassem os pagamentos realizados.
Argumentos apresentados
9.3.	As alegações de defesa apresentadas pelo responsável foram as seguintes, em síntese:
- Argumento 01: o defendente alega que houve dificuldade em comprovar documentalmente a aplicação dos recursos em face do lapso de tempo entre a fiscalização e os fatos ocorridos em 2005, justificando dentre os débitos a ele imputados o valor de R$ 69.068,04, verbis:
- Considerando o lapso de tempo entre a fiscalização e os fatos ocorridos em 2005, dito fato responsável pela dificuldade que o gestor tem encontrado para comprovar documentalmente a aplicação dos recursos;
- Considerando ainda, que o mandato do gestor destes recursos encerrou em 31.12.2008 e a partir desta data não mais teve mandato eletivo; 
- Considerando que a documentação faltosa se encontra nos arquivos da Prefeitura onde não está em um processo de organização eficiente, gerando grande dificuldade para localização, exclusivamente por busca de manuseio;
Diante de tudo exposto, justificamos adiante a documentação notificada no expediente em epigrafe, folha 3 de 6, no total de R$ 69.068,04:
 (...) 
Análise
9.4.	Em relação ao Argumento 01, após a análise das cópias dos documentos enviados pelo defendente (peça 67, p. 1-2 e 3-78) , chegou-se às seguintes conclusões:
- documento 01 (peça 67, p. 4-47) : considerando que o valor debitado da conta corrente foi de R$ 35.130,84 (extrato bancário, à peça 39, p. 1) , resta tão somente justificado nos autos o pagamento do valor de R$ 31.611,89 corresponde ao somatório do valor líquido pago aos servidores/empregados (peça 67, p. 11 e 47, p. 15 e p. 28-41) , restando sem justificativas a diferença desses valores, a qual totaliza o valor de R$ 3.518,95. Porém, o valor de R$ 3.518,95 não foi objeto da citação anteriormente realizada; na citação o valor apontado foi de R$ 31.611,89 (peça 63, p. 3) . Em face desses fatos, entendeu-se estar afastada a glosa apontada; 
- documento 02 (peça 67, p. 48-54) : no sistema contábil da Prefeitura (peça 67, p. 49) consta que o favorecido foi a empresa DENTAWB LAB. E COM. DE MATS. ODONTOLOGICO LTDA. No extrato bancário (peça 39, p. 15) consta que o valor de R$ 3.246,74 foi pago mediante o cheque 850405. Consta em documento atesto que o produto foi fornecido (peça 67, p. 52) e que o favorecido recebeu a quantia. As notas fiscais (peça 67, p. 53-54) totalizam o valor de R$ 3.246,74. Em face desses fatos, entendeu-se haver conformidade, permitindo estabelecer nexo causal entre receita e despesa;
- documento 03 (peça 67, p. 55-62) : no sistema contábil da Prefeitura (peça 67, p. 56) consta que a favorecida foi a Sra. Viviane Guissoni (CPF XXX.123.725-XX) ; no empenho 692/2005 (peça 67, p. 57) consta que o valor empenhado de R$ 10.000,00 (líquido) destinava-se a atender despesas com serv. médicos prestados; em pesquisa na internet, identificou-se que a favorecida é anestesista; o comprovante de depósito está em nome da favorecida (peça 67, p. 58) ; consta na documentação o contrato de prestação de serviços (peça 67, p. 61) ; no extrato bancário, consta o valor de R$ 10.000,00 ref. cheque 850360 (peça 39, p. 12) , mesmos dados constantes da duplicata do cheque constante nos arquivos. Em face desses fatos, entendeu-se haver conformidade, permitindo estabelecer nexo causal entre receita e despesa;
- documento 04 (peça 67, p. 63-65) : no sistema contábil da Prefeitura (peça 67, p. 64) consta que o favorecido foi o Sr. Evangealdo Ribeiro Pereira; no extrato bancário, consta o valor de R$ 2.327,87 ref. ao cheque 850365 (peça 39, p. 12) ; a cópia do documento enviado consta o valor de R$ 2.327,87, porém está incompleto o documento não permitindo identificar o favorecido, tão somente o valor, bem assim não consta informação sobre a liquidação da despesa. Em face desses fatos, entendeu-se que os documentos encaminhados devem ser considerados não conformes, pois não permitem estabelecer nexo causal entre receita e despesa, e a correta liquidação da despesa, situação em dissonância com o disposto nos arts. 60-64 da Lei 4.320/1964;
- documento 05 (peça 67, p. 66-68) : no sistema contábil da Prefeitura (peça 67, p. 67) consta que o favorecido foi o Sr. LEDILSON CHAVES DE ARAUJO MIRANDA; no extrato bancário, consta o valor de R$ 1.754,07 ref. cheque 850364 (peça 39, p. 12) ; a cópia do documento enviado consta o valor de R$ 1.754,07, porém está incompleto o documento não permitindo identificar o favorecido, tão somente o valor; bem assim não consta informação sobre a liquidação da despesa. Em face desses fatos, entendeu-se que os documentos encaminhados devem ser considerados não conformes, pois não permitem estabelecer nexo causal entre receita e despesa, e a correta liquidação da despesa, situação em dissonância com o disposto nos arts. 60-64 da Lei 4.320/1964;
- documento 06 (peça 67, p. 69-71) : no sistema contábil da Prefeitura (peça 67, p. 70) consta que o favorecido foi o Sr. ALCIDES CARDOSO FILHO; no extrato bancário, consta o valor de R$ 5468,79 ref. cheque 850363 (peça 39, p. 12) ; a cópia do documento enviado consta o valor de R$ 5468,79, porém está incompleto o documento não permitindo identificar o favorecido, tão somente o valor, bem assim não consta informação sobre a liquidação da despesa. Em face desses fatos, entendeu-se que os documentos encaminhados devem ser considerados não conformes, pois não permitem estabelecer nexo causal entre receita e despesa, e a correta liquidação da despesa, situação em dissonância com o disposto nos arts. 60-64 da Lei 4.320/1964;
- documento 07 (peça 67, p. 72-75) : no sistema contábil da Prefeitura (peça 67, p. 73) consta que o favorecido foi RECANTO BENEFICENTE SANTA RITA DE CASSIA; a cópia do documento enviado consta o valor de R$1785,00, porém está incompleto o documento não permitindo identificar o favorecido, tão somente o valor; todavia, no extrato bancário, consta o valor de R$ 1785,00 ref. cheque 850361 (peça 39, p. 12) , mesmos dados constantes da duplicata do cheque constante nos arquivos da prefeitura municipal (peça 67, p. 75) . Apesar de não haver cópia da nota de empenho respectiva, diante do conjunto probatório, entendeu-se haver conformidade, permitindo estabelecer nexo causal entre receita e despesa;
- documento 08 (peça 67, p. 76-78) : no sistema contábil da Prefeitura (peça 67, p. 77) consta que o favorecido foi o Sr. PAULO ROBERTO FERNANDES; no extrato bancário, consta o valor de R$ 8.413,87 ref. cheque 850362 (peça 39, p. 12) ; na cópia do documento enviado consta o valor de R$ 8.413,87, porém está incompleto o documento não permitindo identificar o favorecido, tão somente o valor (peça 67, p. 78) . Em face desses fatos, entendeu-se que os documentos encaminhados devem ser considerados não conformes, pois não permitem estabelecer nexo causal entre receita e despesa, e a correta liquidação da despesa, situação em dissonância com o disposto nos arts. 60-64 da Lei 4.320/1964.
- em relação aos débitos com data de ocorrência entre 5/1/2005 a 10/3/2005, o defendente apresentou justificativas, porém sem suporte documental, razão pela qual foram considerados não conformes.
9.5.	No quadro abaixo encontra-se resumo da análise realizada:
	Débitos constantes da citação
	Alegações de Defesa
	Análise TCU

	Data da Ocorrência
	Valor Histórico (R$) 
	Indexação
	Localização nos autos
	Observações realizadas pelo defendente:
	Conformidade

	05/01/2005
	500,00 
	 
	 peça 67, p. 1-2
	pagamento de locação de imóvel para sediar programa da atenção básica
	não conforme

	31/01/2005
	60,00 
	 
	 peça 67, p. 1
	não localizou informações
	não conforme

	08/03/2005
	1.699,81 
	 
	 peça 67, p. 1
	não localizou informações
	não conforme

	10/03/2005
	2.200,00 
	 
	 peça 67, p. 1
	pagamento de servidores da atenção básica
	não conforme

	05/05/2005
	10.000,00 
	doc. 03
	peça 67, p. 55-62
	 
	conforme

	10/05/2005
	8.413,87 
	doc. 08
	peça 67, p. 76-78
	 
	não conforme

	12/05/2005
	1.785,00 
	doc. 07
	peça 67, p. 72-75
	 
	conforme

	20/05/2005
	5.468,79 
	doc. 06
	peça 67, p. 69-71
	 
	não conforme

	24/05/2005
	1.754,07 
	doc. 05
	peça 67, p. 66-68
	 
	não conforme

	27/05/2005
	2.327,87 
	doc. 04
	peça 67, p. 63-65
	 
	não conforme

	18/07/2005
	3.246,74 
	doc. 02
	peça 67, p. 48-54
	 
	conforme

	01/09/2005
	31.611,89 
	doc. 01
	peça 67, p. 4-47
	 
	glosa afastada

9.6.	Em virtude da análise realizada em relação aos documentos remetidos pelo defendente como alegações de defesa, conclui-se que restam como débitos atribuíveis ao responsável os seguintes:
	Data da Ocorrência
	Valor Histórico (R$) 

	05/01/2005
	500,00 

	31/01/2005
	60,00 

	08/03/2005
	1.699,81 

	10/03/2005
	2.200,00 

	10/05/2005
	8.413,87 

	20/05/2005
	5.468,79 

	24/05/2005
	1.754,07 

	27/05/2005
	2.327,87 

CONCLUSÃO
10.	No que diz respeito à ocorrência nº 1 descrita na seção 'Exame Técnico', em face da análise promovida nos itens 9.4/9.5, propõe-se rejeitar parcialmente as alegações de defesa apresentadas pelo Sr. PAULO SÉRGIO GONDIM CASTRO (CPF XXX.321.995-XX) , uma vez que não foram suficientes para sanear as irregularidades a ele atribuídas. 
10.1.	Os argumentos de defesa tampouco lograram afastar os débitos imputados ao responsável, listados no item 9.6 desta instrução técnica. No tocante à aferição da ocorrência de boa-fé em sua conduta, conforme determina o mandamento contido no § 2º do art. 202 do RI/TCU, entende-se que constam dos autos elementos que permitem reconhecê-la, conforme itens 9.1 (apresentação tempestiva de alegações de defesa) e 9.4 (encaminhamento de documentação e explicações relativas aos débitos a ele imputados) . Assim, em não havendo outra irregularidade nas presentes contas, propõe-se que sejam rejeitadas parcialmente as alegações de defesa do Sr. PAULO SÉRGIO GONDIM CASTRO (CPF XXX.321.995-XX) , fixando-lhe novo e improrrogável prazo para recolhimento da importância devida, acrescida de atualização monetária, ao cofre credor, conforme disposto no art. 202, § 3º, do RI/TCU. 
10.2.	O exame da ocorrência nº 2 descrita na seção 'Exame Técnico' permitiu, na forma dos arts. 10, § 1º, e 12, incisos I e II, da Lei 8.443/1992 c/c o art. 202, incisos I e II, do RI/TCU, definir a responsabilidade do Município de Riacho de Santana - BA (CNPJ: 14.105.191/0001-60) . Porém, ocorreu a prescrição punitiva dos gestores apontados como responsáveis por essa ocorrência (itens 7.7 e 7.13) . Na mesma linha do que foi decidido na situação tratada pelo Acórdão 1045/2020-TCU-Plenário, foi proposto dispensar o município Riacho de Santana/BA da responsabilidade de recompor o seu próprio fundo de saúde.  (item 7.15) 
PROPOSTA DE ENCAMINHAMENTO
11.	Diante do exposto, submetem-se os autos à consideração superior, propondo ao Tribunal:
a)	 rejeitar parcialmente as alegações de defesa apresentadas pelo responsável Sr. PAULO SÉRGIO GONDIM CASTRO (CPF XXX.321.995-XX) ;
b)	 fixar novo e improrrogável prazo de quinze dias, a contar das notificações, com fundamento no art. 12, §§ 1º e 2º, da Lei 8.443/92 e art. 202, §§ 2º e 3º, do Regimento Interno, para que o Sr. PAULO SÉRGIO GONDIM CASTRO (CPF XXX.321.995-XX) , na condição de prefeito municipal de Riacho de Santana/BA (gestão: 1/1/2005 a 31/12/2008, cf. peça 36, p. 1-2) e de ordenador de despesas, efetue e comprove, perante este Tribunal, o recolhimento da quantia a seguir especificada aos cofres do Fundo Nacional de Saúde, atualizada monetariamente a partir da data indicada até a data do efetivo recolhimento, na forma prevista na legislação em vigor:
	Data da Ocorrência
	Valor Histórico (R$) 

	05/01/2005
	500,00 

	31/01/2005
	60,00 

	08/03/2005
	1.699,81 

	10/03/2005
	2.200,00 

	10/05/2005
	8.413,87 

	20/05/2005
	5.468,79 

	24/05/2005
	1.754,07 

	27/05/2005
	2.327,87 

Valor do débito atualizado até 14/2/2022: R$ 56.200,81 (peça 69) 
c)	 caso seja requerido pelo responsável, autorizar o pagamento da dívida em até 36 parcelas mensais e consecutivas, nos termos do art. 26 da Lei 8.443/1992 c/c o art. 217 do Regimento Interno, fixando-lhes o prazo de quinze dias, a contar do recebimento da notificação, para comprovar perante o Tribunal o recolhimento da primeira parcela, e de trinta dias, a contar da parcela anterior, para comprovar o recolhimento das demais parcelas, devendo incidir sobre cada valor mensal, os devidos acréscimos legais, na forma prevista na legislação em vigor, alertando aos responsáveis que a inadimplência de qualquer parcela acarretará o vencimento antecipado do saldo devedor.
d)	 informar o Sr. PAULO SÉRGIO GONDIM CASTRO (CPF XXX.321.995-XX) de que a liquidação tempestiva do débito atualizado monetariamente saneará o processo e permitirá que as contas sejam julgadas regulares com ressalva, dando-se-lhe quitação, nos termos do § 4º do art. 202 do Regimento Interno do TCU, ao passo que a ausência dessa liquidação tempestiva levará ao julgamento pela irregularidade das contas, com imputação de débito a ser atualizado monetariamente e acrescido de juros moratórios nos termos do art. 19 da Lei 8.443/1992".
2.	Por meio do pronunciamento à peça 71, o Diretor da SecexTCE/D2, apesar de concordar com a análise e encaminhamento da instrução acima, aduz as seguintes considerações acerca das alegações de defesa:
"3. Concordo com a análise efetuada e com o encaminhamento sugerido, cabendo apenas reforçar um aspecto da análise realizada nas alegações de defesa apresentadas, em especial a que se refere ao documento 1, apresentado em conjunto com a defesa do responsável Paulo Sérgio Gondim Castro, cuja análise reproduzo a seguir, transcrita do item 9.4, da instrução precedente:
9.4.	Em relação ao Argumento 01, após a análise das cópias dos documentos enviados pelo defendente (peça 67, p. 1-2 e 3-78) , chegou-se às seguintes conclusões:
- documento 01 (peça 67, p. 4-47) : considerando que o valor debitado da conta corrente foi de R$ 35.130,84 (extrato bancário, à peça 39, p. 1) , resta tão somente justificado nos autos o pagamento do valor de R$ 31.611,89 corresponde ao somatório do valor líquido pago aos servidores/empregados (peça 67, p. 11 e 47, p. 15 e p. 28-41) , restando sem justificativas a diferença desses valores, a qual totaliza o valor de R$ 3.518,95. Porém, o valor de R$ 3.518,95 não foi objeto da citação anteriormente realizada; na citação o valor apontado foi de R$ 31.611,89 (peça 63, p. 3) . Em face desses fatos, entendeu-se estar afastada a glosa apontada;
4.	De fato, o valor lançado a débito na conta corrente, referente a 'Folha de Pagamento', no dia 1º/9/2005, é de R$ 35.130.84, diferentemente do que foi objeto de citação ao responsável, que lhe foi atribuído o valor de R$ 31.611,89 (ver item 6, na instrução de peça 59) .
5.	Em sua defesa, o responsável apresentou folha de pagamento de pessoal da Secretaria de Saúde, referente ao mês de agosto/2005, que totalizam R$ 31.611,89, em termos de valores líquidos (peça 67, p. 15, 28 e 47) .
6.	Assim, restaria comprovada a despesa no valor de R$ 31.611,89, faltando ser comprovado o valor remanescente de R$ 3.518,95, e que não foi objeto de citação, conforme apontou o auditor instrutor.
7.	Restando pendente valor a ser comprovado, o encaminhamento natural seria pela realização de nova citação do responsável, para que apresentasse alegações de defesa ou recolhesse o valor remanescente do débito de R$ 3.518,95.
8.	Entretanto, considerando a sua pequena materialidade, e em homenagem aos Princípios da Eficiência, da Celeridade Processual e da Razoável Duração do Processo, entende-se pela continuidade processual, dispensando-se a realização de tal medida preliminar".
3.	O MP/TCU, representado pelo Procurador Júlio Marcelo de Oliveira, manifesta-se, em parecer à peça 73, de acordo com a proposta da unidade técnica, com ajuste no valor do débito, no sentido de se incluir a parcela no valor de R$ 1.785,00, com data de 12/5/2005 (peça 39, p. 12) , haja vista que o defendente não apresentou documentação comprobatória da despesa efetuada junto ao Recanto Beneficente Santa Rita de Cássia, a exemplo de nota fiscal, contrato e/ou recibo.
	É o Relatório.

não consta.

Procurador Júlio Marcelo de Oliveira.

TOMADA DE CONTAS ESPECIAL. RECURSOS DO SUS. NÃO COMPROVAÇÃO DA REGULAR APLICAÇÃO DOS RECURSOS. CITAÇÃO. REJEIÇÃO PARCIAL DAS ALEGAÇÕES DE DEFESA. FIXAÇÃO DE NOVO PRAZO PARA RECOLHIMENTO DO DÉBITO.

TOMADA DE CONTAS ESPECIAL (TCE)

Secretaria de Controle Externo de Tomada de Contas Especial (SecexTCE).

Trata-se de Tomada de Contas Especial instaurada pelo Fundo Nacional de Saúde (FNS) em desfavor da Prefeitura Municipal de Riacho de Santana, em razão de não comprovação da regular aplicação dos recursos repassados pelo referido Fundo no exercício de 2005.
2.	Auditoria realizada pelo Denasus, conforme o Relatório 11.170, de 7/5/2012 (peça 9) , apurou, originalmente, dano ao erário no valor de R$ 576.854,51, em razão das seguintes irregularidades:
	a) pagamentos efetuados sem a devida comprovação das despesas (R$ 504.625,07) ; e
	b) utilização dos recursos do Piso de Atenção Básica - PAB Fixo e Variável fora do objeto (R$ 72.229,44) .
3.	Após a análise das defesas dos responsáveis, bem como a celebração de Termos de Ajuste Sanitário, o FNS instaurou a presente tomada de contas especial, por meio da qual foi imputado débito no valor de R$ 360.477,02 à Prefeitura Municipal de Riacho de Santana/BA, em razão da aplicação dos recursos em finalidade diversa da originalmente pactuada.
4.	No âmbito deste Tribunal, a SecexTCE, por meio da instrução inicial à peça 59, avaliou ter ocorrido o débito apurado na fase interna, classificando a irregularidade como desvio de objeto na aplicação dos recursos. Além disso, considerou, a partir dos dados dos autos, persistir a falha referente à realização de pagamentos sem a devida comprovação das despesas, importando em parcela de débito no valor total de R$ 88.910,74.
5.	Com relação à primeira parcela (desvio de objeto) , em que pese a jurisprudência do Tribunal no sentido de que cabe ao ente federado a obrigação de recompor o seu fundo de saúde com recursos próprios, nos termos do art. 27, inciso I, da Lei Complementar 141/2012, a unidade técnica considerou que o ente municipal poderia ser dispensado de recompor o seu fundo de saúde, na mesma linha do que foi decidido na situação tratada pelo Acórdão 1045/2020-TCU-Plenário (Relator Ministro Benjamin Zymler) que envolveu de desvio de objeto na aplicação de recursos anteriormente à Lei Complementar 141/2012, mesma situação tratada nestes autos.
6.	Promoveu-se, então, a citação do então Prefeito Municipal, Paulo Sérgio Gondim Castro, em razão da parcela referente à não comprovação das despesas realizadas com recursos no valor de R$ 88.910,74. A responsabilização exclusiva do ex-Prefeito decorreu do fato de que os recursos do FNS foram repassados para uma conta específica gerida pela prefeitura municipal, e não para a conta do fundo municipal de saúde. Além disso, não há comprovação de que os então secretários municipais de saúde tenham atuado na gestão desses recursos.
7.	A análise das alegações de defesa apresentadas pelo ex-Prefeito, realizada na instrução transcrita no relatório integrante desta deliberação, concluiu que os elementos apresentados foram capazes de elidir parcialmente o débito imputado, resultando na redução de seu valor para R$ 22.424,41. Assim, reconhecendo a boa-fé do responsável, consubstanciada na apresentação tempestiva de alegações de defesa e no encaminhamento de documentação e explicações relativas ao débito a ele imputado, e não havendo outras irregularidades nas presentes contas, a unidade técnica propõe fixar-lhe novo prazo para recolhimento do débito, acrescido da atualização monetária, nos termos do art. 202, § 3º, do Regimento Interno do TCU.
8.	O Ministério Público junto ao TCU avalizou essa proposta de encaminhamento, sugerindo, entretanto, incluir a parcela no valor de R$ 1.785,00, com data de 12/5/2005 (peça 39, p. 12) , haja vista que o defendente não apresentou documentação comprobatória da despesa efetuada junto ao Recanto Beneficente Santa Rita de Cássia, a exemplo de nota fiscal, contrato e/ou recibo.
9.	Acolho o encaminhamento proposto pela unidade técnica, cuja análise adoto como parte das minhas razões de decidir, exceto quanto ao fundamento para o reconhecimento da boa-fé do responsável.
10.	Considero pertinente a imputação de débito ao então Prefeito Municipal, tendo em vista inexistir nos autos elementos comprobatórios da regularidade das despesas apontada na citação, realizadas com os recursos transferidos à Prefeitura Municipal pelo Ministério da Saúde. Em que pese o responsável ter logrado comprovar a regularidade de parte das despesas objeto da citação, remanesceram, ainda, sem o devido suporte documental comprobatório, despesas no valor histórico total R$ 24.209,41, já incluída a parcela apontada pelo MP/TCU.
11.	Quanto às razões para se conceder novo prazo para o recolhimento do débito atualizado monetariamente, apesar de acolher a proposta, deixo de acatar as razões suscitadas pela unidade técnica para o reconhecimento da boa-fé do responsável. Penso, entretanto, que a medida alvitrada pode ser adotada em razão do baixo valor remanescente do débito comparado ao valor total dos recursos do FNS geridos no exercício.
12.	Por fim, deixo de acolher a proposta de se autorizar, desde já, o parcelamento da dívida por entender que essa autorização depende de solicitação expressa por parte do devedor. 
	Ante o exposto, manifesto-me por que o Tribunal aprove o Acórdão que ora submeto à apreciação deste Colegiado.
TCU, Sala das Sessões, em 17 de maio de 2022.
AUGUSTO SHERMAN CAVALCANTI 
Relator